【裁判字號】    90,重訴,211
【裁判日期】    900426
【裁判案由】    損害賠償
【裁判全文】
臺灣臺北地方法院民事判決  九十年度重訴字第二一一號
    原      告  甲○○
    訴訟代理人  謝宜伶律師
    被      告  乙○○      住台北縣中和市○○路二六二號十四樓
右當事人間請求損害賠償事件，本院判決如左：
    主    文
原告之訴及假執行之聲請均駁回。
訴訟費用由原告負擔。
    事    實
甲、原告方面：
一、聲明：
  (一)被告應給付原告新台幣（下同）一千零二十萬五千一百元，及自起訴狀繕本送達
    翌日起至清償日止，按年息百分之五計算之利息。
  (二)願供擔保，聲請宣告假執行。
二、陳述：
  (一)按「因侵權行為涉訟者，得由行為地之法院管轄」，為民事訴訟法第十五條第一
    項所明定。本件被告以聲請鈞院假處分原告所有之房屋為侵權行為，係因侵權行
    為涉訟，依上開規定，鈞院為行為地之法院，自有管轄權。
  (二)坐落台北市○○區○○路四小段三０四六、三０四七建號門牌號碼信義路四段一
    四九號一樓、一五一號二樓房屋所有權應有部分各二分之一為原告甲○○所有，
    原出租予喬麗攝影禮服有限公司（下稱喬麗公司），租賃期限為民國八十二年五
    月一日起至八十四年四月三十日，租金每月分別為二十一萬元及九萬六千元。詎
    被告乙○○明知上開房屋基地係原告亡夫張耀乾生前出資購買，房屋係張耀乾提
    供該土地與建商合建分配而借名登記在被告名下，但在張耀乾於八十四年一月二
    十日去世以前，始終由張耀乾全權支配、使用、收益。被告並將房、地所有權狀
    及印鑑章與親自申領之印鑑證明交其父即張耀乾執管，授權其父張耀乾管理及處
    分，嗣由張耀乾於八十二年六月間合法售予訴外人王姿惠轉售原告取得所有權。
    詎被告於八十四年一月五日其父病重時，為奪取該房，竟設詞捏指原告偽造文書
    而取得上開房屋所有權，向台灣台北地方法院檢察署檢察官誣控原告偽造文書，
    經檢察官二次處分不起訴後，公訴之提起，亦經鈞院及台灣高等法院先後判決原
    告無罪確定，此外，被告前後向鈞院聲請於八十四年四月十九日及五月三十日以
    八十四年度裁全字第一四七八號及二０八六號裁定假處分，命原告就系爭房屋不
    得為移轉、設定他項權利、出租及其他處分行為，旋聲請鈞院民事執行處於八十
    四年五月十日及六月二十日強制執行上開假處分程序，以致原告無法再行出租上
    開房屋。迨八十九年十二月一日及十二月八日因被告假處分保全之本案請求，終
    經台灣高等法院及最高法院判決駁回確定，原告方聲請撤銷假處分，而由鈞院民
    事執行處撤銷強制執行程序。
  (三)被告明知上開房屋原供出租他人營業使用，被告竟以上開刑事訴訟程序、民事訴
    訟程序及民事保全程序故意請求法院裁定不得出租房屋，以致原租約於八十四年
    四月三十日到期後，無法再行出租收益，被告所為係侵權行為，至臻明確。原告
    因而受有每月租金十五萬六千元（即信義路四段一四九號一樓每月租金二十一萬
    元、一五一號二樓每月租金九萬六千元，合計每月租金為三十萬六千元，原告應
    有部分二分之一，原告應得每月租金為十五萬三千元），爰依民法第一百八十四
    條第一項規定，請求被告賠償自八十四年五月十日起至八十九年十二月一日止，
    計五年六個月又二十一日，每月租金十五萬三千元之損失，總共一千零二十萬五
    千一百元。153,000× (5×12+6)+153,000×21/30=10,205,100
  (四)對被告抗辯之陳述：
    1.系爭房屋前經原所有權人林秀琴、王姿惠於八十二年五月一日出租予喬麗公司
      ，嗣因原告於八十二年六月自王姿惠移轉取得所有權而繼受王姿惠之出租人地
      位，收取租金，有前呈租賃契約及協議書可稽，又因喬麗公司承租系爭房屋後
      ，交予租約保證人李昭慶經營、給付租金，李昭慶並依法就租金辦理扣繳，有
      八十三年度租金扣繳憑單可稽，足徵原告就系爭，房屋應有部分二分之一租金
      收入每年分別為一百二十六萬元及五十七萬六千元，計一百八十三萬六千元，
      即每月為十五萬三千元。又前呈租賃契約末頁之出租人雖編列林秀琴，但自契
      約書首頁即已揭示出租人為林秀琴、王姿惠二人，且騎縫章均蓋有林秀琴印章
      。另原告取得系爭房屋所有權後，承租人與原出租人及原告三方所為協議書亦
      明確表示原出租人為林秀琴、王姿惠二人，益徵上開租賃契約末頁林秀琴部分
      之用印顯屬疏漏，殊不影響租賃契約之效力。
    2.原告所有系爭房屋原係供出租他人經營商業使用，因被告請求法院所為禁止出
      租之假處分執行，致無法再行出租收益，原告對系爭房屋之收益權能因而受到
      限制，二者間具有相當因果關係。雖原承租人於八十四年四月三十日原租期屆
      滿後未再續租，但原告於原承租人搬遷三、四日返還系爭房屋後即行對外招租
      ，詎於未租出前即八十四年五月十日被告聲請法院假處分，禁止一樓之出租，
      致使相通之二樓亦無法單獨出租，且於同年六月二十日繼而對二樓執行假處分
      ，用達侵害原告權益之目的。況系爭房屋位於信義路上，近敦化南路口，地處
      敦南商圈繁榮地段，縱前承租人未續訂租約，另行出租本屬易事，但因法院查
      封，於門口張貼本件禁止出租之假處分裁定，致無法出租直至八十九年十二月
      一日塗銷查封日止，期間長達五年餘，被告以查封當時尚未出租主張原告非因
      假處分而受有無法出租收益之情事，顯係導果為因，殊無理由。
三、證據：提出房屋所有權狀影本二份、房屋租賃契約書影本二份、建物登記謄本影
    本二份、本院八十五年度訴字第二三九七號及台灣高等法院八十六年度上訴字第
    五０一三號刑事判決暨確定證明書影本各乙份、本院八十四年度裁全字第一四七
    八號及八十四年度裁全字第二０八六號民事裁定影本各乙份、本院八十四年度重
    訴字第八六六號及台灣高等法院八十五年度重上字第三三六號及最高法院八十九
    年度台上字第一九八八號民事判決暨確定證明書影本各乙份、本院八十九年度全
    聲字第六一七號及八十九年度全聲字第六一六號民事裁定影本各乙份暨確定證明
    書影本二份、本院囑託塗銷查封登記書影本二份、扣繳憑單影本二份、房屋稅繳
    款書影本二份、照片一張為證。
乙、被告方面：
一、聲明：
  (一)如主文第一項所示。
  (二)如受不利判決，願供擔保聲請宣告免為假執行。
二、陳述：
  (一)台北市○○區○○路四段一五一號四樓之一房地及系爭原告所有台北市○○區○
    ○路四段一四九號一樓、一五一號二樓之房屋所有權應有部分各二分之一原均為
    被告所有，然被告之父張耀乾與原告未得被告之同意，先於七十九年六月將上開
    四樓之一房屋以贈與為原因而移轉登記予張耀乾，嗣八十一年十月三十日復以贈
    與為由，將應有部分四分之一移轉登記予原告與張耀乾所生之子張饌譯，而於八
    十二年二月十五日又將應有部分四分之三移轉登記予張饌譯，原告則於張耀乾往
    生後之八十四年五月十四日代理張饌譯將該房地出售移轉與訴外人鍾綺萍。另系
    爭上開一四九號一樓、一五一號二樓之房地與一五一號地下室，張耀乾與原告未
    得被告同意，於八十一年十月二十一日擅以被告名義與王姿惠訂立虛偽買賣契約
    ，而將該等房地移轉登記予王姿惠，而王姿惠於八十二年六月三十日再以出賣為
    由將該等房地移轉登記予原告，原告則於八十四年十一月二十四日復將上開一五
    一號地下室之房地移轉登記與訴外人呂茂吉。被告茲為維護權益，乃於八十四年
    四月間向鈞院聲請對原告所有一四九號一樓、一五一號二樓之房地與張饌譯所有
    之一五一號四樓之一房地予以假處分並蒙鈞院查封在案。
  (二)原告執以主張租金損失之房屋租賃契約書影本二份，要非真實：
    1.該等契約書開端於立契約書人乙項既載為「林秀琴、王姿惠（下稱甲方）」，
      惟契約書之末段甲方乙欄卻載為「王姿惠」，印章亦僅為「王姿惠」，該契約
      是否屬實，啟人疑竇？
    2.細繹原告檢附之證物七鈞院八十四年度重訴字第八六六號民事判決影本，於判
      決理由欄項五（頁十四第二行起）復載：「：又參諸被告王姿惠提出之扣繳憑
      單及房屋租賃契約書，喬麗攝影禮服公司僅租用附表二編號三房屋（即一五一
      號地下室），未及於附表二編號一（即一四九號一樓、一五一號二樓）等語，
      足悉八十四年間兩造於塗銷所有權移轉登記事件乙案時，王姿惠並非提出原告
      今所呈證物二房屋租賃契約書以為物證。足明該二份契約書之真實，容有可議
      。
    3.再原告所呈之證物七鈞院八十四年度重訴字第八六六號民事判決影本，於判決
      事實欄「乙、被告王姿惠方面二、陳述：」項（三）（頁七倒數第二行起）又
      載：「：上開房屋原出租訴外人喬麗攝影禮服公司，租期至八十二年四月三十
      日止。被告王姿惠於八十一年十月二十七日取得所有權後，自八十一年十一月
      起，即由該公司以轉帳方式將租金十五萬三千二百八十九元存入被告王姿惠設
      於中小企銀：」等語。衡情度理，王姿惠既自陳每月自喬麗公司取得「十五萬
      三千二百八十九元」之租金，又何來原告今檢附之證物二所載「十五萬三千元
      」之情事？遑論王姿惠於上開八十四年訴字第八六六號乙案所提出之契約書又
      非原告所提證物二。
  (三)原告以系爭房屋自八十四年五月十日起及六月二十日為假處分執行程序，致其無
    法再行出租收益為由，請求損害賠償云云，並無理由：
    1.姑不論證物二租賃契約書是否真實，然被告就系爭房地為假處分查封登記既係
      分別為八十四年五月十日及六月二十日完成，而上開二份租賃契約之租賃期限
      均至八十四年四月三十日，如有續租乙情，租期屆滿之時，既尚無假處分乙情
      ，又豈有無法再為出租收益之情事？況依該契約書第三條約定：「：如期滿退
      租或續租，雙方應於壹個月前議定：」，是原告就系爭房屋是否再為出租，於
      租期屆滿前一個月即應予以確定，既然於八十四年三月即需確定是否再為出租
      ，八十四年五月十日或同年六月二十日之假處分強制執行之查封登記，又豈可
      能致其無法再行出租收益？在在可明，原告之主張並非事實。
    2.甚且，所謂每月十五萬三千元之租金收入，衹見原告僅提出存有諸多疑點之真
      實性可議之租賃契約書，卻無收取租金或依法納稅等證據，遑論系爭房屋之租
      金高達每月三十萬六千元之鉅，其數額之高，亦令人存疑其真實性。
  (四)另兩造先前就系爭房地所為之訴訟論之：
    1.台灣高等法院八十五年度重上訴字第三三六號民事判決將第一審廢棄並駁回被
      告之起訴認事用法諸多違誤，採證亦有摘取片段之不當。
    2.惟台灣高等法院八十五年度重上字第三三六號民事判決理由項三、最高法院八
      十九年度台上字第一九八八號民事判決理由欄第五頁第八行起，業已認定系爭
      房屋原所坐落之基地實際上於六十二年間業經張耀乾贈與被告，且辦畢所有權
      移轉登記。依此，可見被告對因合建而成之系爭房屋非無權利可言。
三、證據：提出台灣台北地方法院檢察署八十四年度偵字第一０七四號八十四年一月
    五日部分筆錄影本乙份、台灣台北地方法院檢察署八十四年度偵字第一０七四號
    警訊筆錄乙份、台灣台北地方法院檢察署八十四年度偵字第一０七四號八十四年
    三月十四日部分筆錄影本乙份、台灣台北地方法院檢察署八十四年度偵字第一０
    七四號警訊筆錄乙份、剪報影本二份為證。
丙、本院依職權調取八十四年度裁全字第二０八六號、八十四年度執全字第一六三八
    號、八十四年度裁全字第一四七八號、八十四年度執全字第一二五一號假處分卷
    宗。
    理    由
甲、程序方面：
一、按因侵權行為涉訟者，得由行為地之法院管轄，民事訴訟法第十五條第一項定有
    明文。查，原告主張被告明知已非台北市○○區○○路四段一四九號一樓及一五
    一號二樓房屋所有權人仍侵害其權利，於獲得本院所為假處分裁定後，向本院民
    事執行處聲請對其上開建物為假處分執行，並經受理在案，其因此受有租金損害
    ，是原告所主張之侵權行為地乃在本院轄區，本院自有管轄權，合先敘明。
二、按訴狀送達後，原告不得將原訴變更或追加他訴，但減縮應受判決事項之聲明者
    ，不在此限，民事訴訟法第二百五十五條第一項第三款定有明文。原告原起訴請
    求被告給付一千零二十五萬一千元，及自起訴狀繕本送達被告翌日起至清償日止
    ，按年息百分之五計算之利息，嗣訴訟進行中，未變更訴訟標的，請求金額減縮
    為如聲明所示，揆之首開規定，並無不合，應予准許。
乙、得心證之理由：
一、原告主張台北市○○區○○路四段一四九號一樓、一五一號二樓房屋（下稱系爭
    房屋）所有權應有部分各二分之一為原告所有，原以每月分別為二十一萬元及九
    萬六千元出租予喬麗公司，詎被告明知上開房屋基地係原告亡夫張耀乾生前出資
    購買，房屋係張耀乾提供該土地與建商合建分配而借名登記在被告名下，而由張
    耀乾全權支配、使用、收益之情，竟於八十四年一月五日其父病重時，為奪取該
    房，設詞捏指原告偽造文書而取得上開房屋所有權，向台灣台北地方法院檢察署
    檢察官誣控原告偽造文書，並知張耀乾出售系爭房屋予王姿惠乃有權處分，又向
    鈞院聲請於裁定假處分，命原告就系爭房屋不得為移轉、設定他項權利、出租及
    其他處分行為，且旋聲請鈞院民事執行處於八十四年五月十日及六月二十日強制
    執行上開假處分程序，以致原告於八十四年四月三十日上開租期屆滿後無法再行
    出租上開房屋。迨八十九年十二月一日及十二月八日因被告假處分保全之本案請
    求，終經最高法院判決駁回被告之起訴確定，原告方聲請撤銷假處分，而由鈞院
    民事執行處撤銷強制執行程序。為此，依民法第一百八十四條第一項規定，請求
    被告賠償自八十四年五月十日起至八十九年十二月一日止，計五年六個月又二十
    一天，每月租金十五萬三千元之損失，總共一千零二十萬五千一千元，及自起訴
    狀繕本送達被告翌日起至清償日止，按年息百分之五計算之利息等情；被告則以
    台灣高等法院所為駁回被告起訴之判決認事用法諸多違誤，實不得作為有利原告
    之認定。且原告所提證物二租賃契約書立契約書人與契約書首頁有異，又與前案
    所提出之租賃契約不同，證物二租賃契約書是否真實，非無疑義。又依證物二租
    賃契約書所載，如欲續租，需於租期屆滿前一個月確定，則在租期屆滿後始為之
    假處分執行豈可能造成原告無法再行出租之損害。況台灣高等法院八十五年度重
    上字第三三六號民事判決理由項三、最高法院八十九年度台上字第一九八八號民
    事判決理由欄第五頁第八行起，業已認定系爭房屋原所坐落之基地實際上於六十
    二年間業經張耀乾贈與被告，且辦畢所有權移轉登記。依此，可見被告對因合建
    而成之系爭房屋非無權利可言等語，資為抗辯。
二、經查，被告聲請本院於八十四年四月十九日及五月三十日以八十四年度裁全字第
    一四七八號及二０八六號裁定假處分，命原告就系爭房屋不得為移轉、設定他項
    權利、出租及其他處分行為，旋聲請鈞院民事執行處於八十四年五月十日及六月
    二十日強制執行上開假處分程序，迨八十九年十二月一日及十二月八日因被告假
    處分保全之本案請求，經台灣高等法院及最高法院判決駁回確定，上開假處分執
    行方應原告之聲請而撤銷等情，業據原告提出本院八十四年度裁全字第一四七八
    號及八十四年度裁全字第二０八六號民事裁定影本各乙份、本院八十四年度重訴
    字第八六六號及台灣高等法院八十五年度重上字第三三六號及最高法院八十九年
    度台上字第一九八八號民事判決暨確定證明書影本各乙份、本院八十九年度全聲
    字第六一七號及八十九年度全聲字第六一六號民事裁定影本各乙份暨確定證明書
    影本二份、本院囑託塗銷查封登記書影本二份為證，且為被告所不爭執，本院復
    調取八十四年度裁全字第二０八六號、八十四年度執全字第一六三八號、八十四
    年度裁全字第一四七八號、八十四年度執全字第一二五一號假處分卷宗核閱無訛
    ，此部分事實自堪信為真實。
三、按民法第一百八十四條第一項前段規定侵權行為以故意或過失不法侵害他人之權
    利為成立要件，故主張對造應負侵權行為責任者，應就對造之故意或過失負舉證
    責任（參照最高法院五十八年度台上字第一四二一號判例意旨）。本件原告主張
    被告明知系爭房屋乃借名登記於被告名下，被告之父張耀乾始有處分權，張耀乾
    業將系爭房屋應有部分二分之一出售予原告，被告竟仍提出偽造文書告訴及對系
    爭房屋聲請假處分裁定並為假處分執行，被告顯係故意侵害原告權利，依法應賠
    償原告因無法再行出租所生之損害云云，固提出租賃契約書影本二份、扣繳憑單
    影本二份、房屋稅繳款書影本二份、照片一張為證，被告雖不爭執扣繳憑單、房
    屋稅繳款書、照片之真正，但否認租賃契約書之真正，並以上揭情詞置辯，依上
    開判例意旨，原告就被告故意侵害其權利之事實，即負有舉證之責。查：
  (一)系爭房屋之基地應有部分二分之一原為張耀乾所有，六十二年間將之贈與被告，
    並辦畢所有權移轉登記，嗣七十五年間，張耀乾將上開土地與訴外人雍聯建設股
    份有限公司合建，分得系爭房屋，所有權登記為被告名義之事實，業經本院八十
    四年度重訴字第八六六號及台灣高等法院八十五年度重上字第三三六號請求塗銷
    所有權移轉登記事件認定在案，有原告提出被告不爭之民事判決影本二份可稽，
    是被告主觀上認為其係系爭房屋所有權人，非全無憑據。
  (二)雖被告訴請原告塗銷系爭房屋所有權移轉登記事件經台灣高等法院及最高法院判
    決駁回被告之起訴而告確定，但上開民事事件之第一審猶認定原告應將其與王姿
    惠間就系爭房屋及基地所有權移轉登記塗銷，而為被告此部分起訴有理由之判決
    ，基此，關於系爭房屋所有權權利之歸屬亟待詳盡之民事訴訟審理程序予以釐清
    ，從而，被告於提起上開請求塗銷所有權移轉登記事件前認為其為系爭房屋所有
    權人而於上開民事事件起訴前所為假處分裁定及執行之聲請，亦屬人情之常。
  (三)再被告所為假處分之本案請求既為請求塗銷所有權移轉登記，顯係命債務人即原
    告為一定之意思表示之請求，依強制執行法第一百三十一條第一項規定，自於判
    決確定，視為已向地政機關申請為意思表示，故被告雖取得一審之勝訴判決，但
    仍不得假執行，被告主張其為系爭房屋所有權人之權利即需待上開本案請求確定
    後方能獲得確保，因此，被告於提起上開請求塗銷所有權移轉登記事件前，即依
    保全程序聲請假處分裁定，嗣進而為假處分執行，難謂非保全權利之行為。況參
    以保全程序之立法意旨，債權人享有私法上之權利，得請求債務人為一定行為，
    債務人如拒絕履行其義務，債權人固得循民事訴訟程序，要求國家司法機關以公
    立保障其權利。然欲強制債務人履行其義務，必先取得強制債務人履行其義務之
    執行名義始可。當事人提起民事訴訟，必須遵循一定之法定程序，稽延時日，實
    所難免。且於訴訟進行中，或因債務人利用訴訟程序之稽延而隱匿財產，迨至債
    權人循法定程序取得執行名義時，或則債務人已無財產可供執行，或則執行標的
    之權利已有變動，常使債權人蒙受不測之損害，殊與民事訴訟保護私權之目的有
    違。故在民事訴訟法內，設有保全程序，許債權人預有日後不能強制執行或甚難
    執行之虞之情形，在本案繫屬前或繫屬中聲請法院禁止債務人對於其財產為處分
    或變更現狀之行為，以利債權人於日後取得執行名義後，從容實行其權利（參照
    吳明軒著中國民事訴訟法第一五一七頁、一五一八頁）。被告聲請假處分裁定及
    執行即無由認為與民事訴訟法保全程序之規定有所悖離，堪認屬於合法權利之行
    使。
  (四)綜上，被告既曾為系爭房屋登記名義人所有權人，在提起上開塗銷所有權移轉登
    記事件前主觀上認其為系爭房屋所有權人，而對系爭房屋聲請本院民事執行處假
    處分，以兩造間權利紛爭未明朗，且未經民事訴訟程序審理，被告為保全己身權
    利而遵循民事訴訟法所設之保全程序為假處分執行，應屬合法權利之行使。且上
    開請求塗銷所有權移轉登記事件歷經三審之審理始告確定，益明兩造間權利糾葛
    甚鉅，倘未先假處分保全權利，難保被告將要執行之權利不會發生變動，是被告
    假處分之執行實係保全己身利益之意，要難認有侵害原告權利之故意。況，原告
    復未就被告就假處分裁定及執行之聲請有何故意情事加以舉證，原告主張被告有
    侵權行為，即於法有間，而無足准許。
四、次按損害賠償之債，以有損害之發生及損害與原因間有相當因果關係為其成立要
    件。縱認被告出於侵害原告權利之意思而聲請本院裁定及執行假處分，原告仍應
    先證明已發生損害，並證明此損害與假處分有相當因果關係。查，原告主張系爭
    房屋曾出租予喬麗公司之情，雖提出租賃契約書（證物二）為證，但為被告所否
    認，然不論該租賃事實屬實與否，依該租賃契約所載租賃期間至八十四年四月三
    十日即已屆滿，而八十四年五月十日及同年六月二十日為假處分執行之時，系爭
    房屋已呈空屋狀態，則有上開假處分執行筆錄可查，且原告訴訟代理人亦不否認
    系爭房屋於原承租人搬走後是空屋狀態，是假處分執行之時系爭房屋尚未出租予
    他人使用至為明確，依此，原告是否因假處分執行而無法出租系爭房屋，尚難認
    有相當因果關係存在。再系爭房屋於假處分之際既尚未出租，是否能同於原租賃
    契約之約定獲取該等數額之租金，即未能明瞭，且租金升降之因素不全以標的所
    在為決定因素，往往亦受經濟大環境之波及，即便系爭房屋坐落信義路四段大碼
    路旁，然能否出租，且取得與原租賃契約相同之租金，均有疑義，是不能遽以證
    物二租賃契約書作為原告受有每月十五萬三千元租金損害之證明。而原告迄未就
    此損害已發生及相當因果關係舉證以實其說，原告所為受有租金損害之主張無從
    採取。
五、從而，原告本於侵權行為法律關係請求被告給付一千零二十萬五千一百元，及自
    起訴狀繕本送達被告翌日起至清償日止，按年息百分之五計算利息之損害賠償，
    洵無依據，應予駁回。再原告之訴既經駁回，其假執行之聲請亦失所附麗，併駁
    回之。
六、本件事證已臻明確，兩造其餘攻擊防禦方法，均與判決結果無影響，爰不再一一
    論述，附此敘明。
據上論結，原告之訴為無理由，依民事訴訟法第七十八條，判決如主文。
中      華      民      國    九十    年      四      月      二十六    日
                                            民事第一庭法      官  許純芳
如對本判決上訴，須於判決送達後廿日內向本院提出上訴狀


司法院資訊處製作；財團法人民間司法改革基金會備份。
